臺灣臺南地方法院刑事判決　　　　　 95年度交簡上字第166號
上　訴　人　甲○○
即　被　告
上列上訴人即被告因過失傷害案件，不服本院九十五年度交簡字
第一五六一號中華民國九十五年九月十四日第一審判決（聲請
案號：九十五年度調偵字第四二五號），提起上訴，本院管轄之
第二審合議庭判決如下：
    主     文
原判決撤銷。
甲○○過失傷害人，處有期徒刑貳月，應減為有期徒刑壹月，如
易科罰金，以銀元參佰元即新台幣玖佰元折算壹日。
    事     實
一、甲○○於民國九十四年間，因交通違規案件罰鍰未繳，而於
    九十四年九月十一日起至九十五年九月十日止之期間，遭易
    處逕行註銷汽車駕駛執照。甲○○復於九十四年十一月十八
    日十七時許，無照駕駛車號九六００－ＫＢ號自用小客車，
    沿台南縣新營市○○路由東向西行駛，於同日下午十七時十
    七分許，途經該市○○路○○路六八二巷口交岔處，原應注
    意汽車行駛至交岔路口時，轉彎車應讓直行車先行，而當時
    天候晴、無障礙、視距良好，並無不能注意之情形，甲○○
    竟疏未注意即右轉駛入慢車道，而和與甲○○同向直行，騎
    乘車號ＳＹ九－五八六號機車之乙○○發生碰撞，致乙○○
    人車倒地而受有頭部外傷、腦震盪、臉部及右膝擦傷、右側
    顏面撕裂傷等傷害。車禍事故發生後，甲○○打電話報案，
    並於臺南縣警察局新營分局第五組員警翁俊傑據報到場處理
    尚不知何人肇事而詢問何人為該肇事車輛之駕駛人時，甲○
    ○立即表明其為駕駛人，而不逃避接受裁判。
二、案經乙○○訴由臺南縣警察局新營分局報告臺灣臺南地方法
    院檢察署檢察官偵查後，聲請簡易判決處刑。
    理     由
壹、程序部分：被告合法傳喚，無正當之理由不到庭者，得不待
    其陳述，逕行判決，刑事訴訟法第三百七十一條定有明文。
    查被告業經本院合法傳喚其應於九十六年十月十二日上午九
    時四十分到庭，業有本院送達證書一紙在卷可稽，被告無正
    當理由不到庭，爰不待其陳述，逕行判決，合先說明。
貳、實體部分：
一、訊據被告甲○○於本院審理時，固坦承於前揭時地與告訴人
    乙○○發生車禍，且致告訴人受有前開傷勢等情，惟辯稱：
    當日其欲右轉而處於停止狀態，係告訴人逕行騎車撞擊伊所
    駕車輛云云。
二、經查：
  (一)被告於九十四年十一月十八日十七時許，駕駛車號九六００
    －ＫＢ號自用小客車，沿台南縣新營市○○路由東向西行駛
    ，於同日下午十七時十七分許，途經該市○○路六八二巷口
    處，與和其同向直行，騎乘車號ＳＹ九－五八六號機車之告
    訴人乙○○發生碰撞等情，業據被告於偵查及本院審理時迭
    次陳明在卷，並有道路交通事故調查報告表、道路交通事故
    現場圖、現場照片各件在卷可稽，此部分事實應堪認定。又
    告訴人因本件車禍受有頭部外傷、腦震盪、臉部及右膝擦傷
    、右側顏面撕裂傷等傷害一節，亦有奇美醫院柳營分院九十
    四年十一月二十二日診斷證明書一份在卷可稽，此部分事實
    亦堪認定。
  (二)按汽車行駛至交岔路口時，轉彎車應讓直行車先行，道路交
    通安全規則第一０二條第一項第七款定有明文。查被告行經
    案發之交岔路口欲右轉時，本應讓屬於直行之告訴人所駕機
    車先行，然其逕行右轉，以致與告訴人發生碰撞，被告顯已
    違反前開注意義務而有過失。被告雖辯稱：發生碰撞之際，
    其所駕車輛係停止狀態云云。惟發生碰撞時，被告所駕車輛
    係在行進狀態等情，業經告訴人乙○○於偵查中具結後證述
    屬實（參見偵卷第九頁），是被告前開所辯，實難採信。況
    被告意欲右轉，本需讓直行之告訴人先行，不得擅自轉彎侵
    入告訴人所騎乘機車之車道內，是無論發生碰撞之際，被告
    所駕車輛係停止狀態亦或行進狀態，均不影響被告業已違反
    前開注意義務之認定，被告徒以前詞置辯，尚無可採。
  (三)綜此，被告就本案車禍之發生，確有違反汽車行經交岔路口
    時，轉彎車應讓直行車先行之注意義務而有過失，且其過失
    行為，與本件車禍之發生而致告訴人所受之傷害之間，亦具
    有因果關係，是被告就告訴人因本件車禍所受之傷害自應負
    過失傷害之責任。從而，被告過失傷害犯行明確，堪以認定
    ，應依法論科。
三、核被告所為係犯刑法第二百八十四條第一項前段之過失傷害
    罪。被告於九十四年間，因交通違規案件罰鍰未繳，而於九
    十四年九月十一日起至九十五年九月十日止之期間，遭易處
    逕註汽車駕駛執照，故其於本案事故發生之際，係屬無照駕
    駛等情，業經交通部公路總局嘉義區監理所新營監理站九十
    六年八月三十一日嘉監營字第０九六０一０四一一五號函覆
    本院屬實。從而，被告無駕駛執照駕車，因而致人受傷，且
    依法應負刑事責任，爰依道路交通管理處罰條例第八十六條
    第一項之規定，加重其刑。另查被告甲○○行為後，九十四
    年二月二日修正公布之刑法業於九十五年七月一日施行。按
    行為後法律有變更者，適用行為時之法律，但行為後之法律
    有利於行為人者，適用最有利於行為人之法律，修正後刑法
    第二條第一項定有明文。此條規定係規範行為後法律變更所
    生新舊法律比較適用之準據法，本身尚無新舊法比較之問題
    ，於新法施行後，應一律適用新法第二條第一項之規定，為
    「從舊從輕」之比較，先予敘明。次按本次法律變更，比較
    時應就罪刑有關之共犯、未遂犯、想像競合犯、牽連犯、連
    續犯、結合犯，以及累犯加重、自首減輕暨其他法定加減原
    因（如身分加減）與加減例等一切情形，綜其全部罪刑之結
    果而為比較（最高法院九十五年一五月二十三日九十五年度
    第八次刑庭會議決議參照）。另按修正前刑法第四十七條規
    定：「受有期徒刑之執行完畢，或受無期徒刑或有期徒刑一
    部之執行而赦免後，五年以內再犯有期徒刑以上之罪者，為
    累犯，加重本刑至二分之一。」；修正後刑法第四十七條第
    一項規定：「受徒刑之執行完畢，或一部之執行而赦免後，
    五年以內【故意】再犯有期徒刑以上之罪者，為累犯，加重
    本刑至二分之一。」。查被告前於八十九年間因侵占罪，經
    法院判處有期徒刑十月確定，甫於九十年十一月二十三日縮
    刑期滿執行完畢，此有臺灣高等法院被告前案紀錄表一紙附
    卷可稽，其於五年以內，因過失犯本件有期徒刑以上之罪，
    依修正前之刑法第四十七條規定，固構成累犯，然依修正後
    之刑法第四十七條第一項之規定，已不構成累犯，則修正後
    累犯之規定較有利於被告。另按被告行為時之刑法第六十二
    條規定：「對於未發覺之罪自首而受裁判者，減輕其刑。但
    有特別規定者，依其規定。」。惟被告行為後之新刑法第六
    十二條則規定：「對於未發覺之罪自首而受裁判者，得減輕
    其刑。但有特別規定者，依其規定。」，即被告如符合自首
    要件，依舊刑法之規定，必減輕其刑，然依新刑法之規定，
    法院仍得裁量是否減輕其刑。經比較新舊法後，自應以行為
    時之舊刑法採自首必減之規定較有利於被告。查被告於本件
    車禍事故發生後，即自行打電話報案，並於臺南縣警察局新
    營分局第五組員警翁俊傑據報到場處理尚不知何人肇事而詢
    問何人為該肇事車輛之駕駛人時，當場表明其為駕駛人，而
    不逃避接受裁判等情，業有臺南縣警察局新營分局道路交通
    事故肇事人自首情形紀錄表一件（見警卷第二四頁），是被
    告所為符合自首之規定，應適用修正前刑法第六十二條之規
    定減輕其刑，並先加後減之。原審認事用法固非無見，惟疏
    未認定被告無照駕駛致人受傷，而漏未適用道路交通管理處
    罰條例第八十六條第一項之規定加重刑責，且本件經比較新
    舊刑法後（詳下），易科罰金之標準，應以適用行為時之刑
    法較有利於被告，原審誤用修正後刑法之易科罰金標準，亦
    有不當，另本件被告犯罪行為之時間，係在九十六年四月二
    十四日以前，所犯罪名宣告刑在有期徒刑一年六月以下，合
    於中華民國九十六年罪犯減刑條例第二條第一項第三款之規
    定，原審未及適用前開規定而為減刑之宣告，亦有不當。從
    而，被告上訴主張否認過失，且量刑過重云云，雖無理由，
    然原審判決既有前開瑕疵，自應由本院撤銷改判。爰審酌被
    告過失行為程度、手段、告訴人所受傷勢、被告於偵查及本
    院審理過程中，曾多次表達意欲和解之意，然於達和解後，
    卻始終未依協議履行之態度等一切情狀，量處如主文第二項
    所示之刑，以資懲儆。另按被告行為後，刑法及刑法施行法
    業於九十四二月二日經總統以華總一義字第０九四０００一
    四九０一號令修正公布，並於九十五年七月一日施行（下稱
    新刑法，修正前刑法下稱舊刑法），參酌最高法院九十五年
    五月二十三日刑事庭第八次會議決議，新刑法第二條第一項
    之規定，係規範行為後法律變更所生新舊法律比較適用之準
    據法，於新刑法施行後，應適用新刑法第二條第一項之規定
    ，為「從舊從輕」之比較。又刑法第四十一條第一項前段易
    科罰金之規定業已修正變更，新法規定：「犯最重本刑為五
    年以下有期徒刑以下之刑之罪，而受六個月以下有期徒刑或
    拘役之宣告者，得以新臺幣一千元、二千元或三千元折算一
    日，易科罰金。」但依據舊法及修正前罰金罰鍰提高標準條
    例第二條前段（現已刪除）規定，被告行為時易科罰金折算
    標準，應以銀元三百元折算一日，經折算為新臺幣後，應以
    新臺幣九百元折算為一日。比較修正前後之易科罰金折算標
    準，當以修正前之規定，較有利於被告，故應依刑法第二條
    第一項規定，適用修正前刑法第四十一條第一項前段規定，
    定其折算標準。另於被告行為後，刑法施行法增訂第一條之
    一，於九十五年六月十四日公布，並於同年七月一日施行；
    該條規定：「中華民國九十四年一月七日刑法修正施行後，
    刑法分則編所定罰金之貨幣單位為新臺幣。九十四年一月七
    日刑法修正時，刑法分則編未修正之條文定有罰金者，自九
    十四年一月七日刑法修正施行後，就其所定數額提高為三十
    倍。但七十二年六月二十六日至九十四年一月七日新增或修
    正之條文，就其所定數額提高為三倍。」考其立法理由，係
    為因應九十四年二月二日修正公布、九十五年七月一日施行
    之刑法施行後，依刑法總則第三十三條第五款規定，罰金貨
    幣單位已改為新臺幣，是以分則編各罪所定罰金之貨幣單位
    ，自應配合上開規定修正，為使罰金數額趨於一致，避免衍
    生新舊法比較適用問題，以緩和實務適用法律之衝擊，於不
    變動罰金數額之前提下，而為制定（前揭條文立法意旨參照
    ），換言之，刑法施行法第一條之一係在替代罰金罰鍰提高
    標準條例部分條文，與適用罰金罰鍰提高標準條例之結果相
    同，對於被告而言並不發生有利或不利之問題，僅係將貨幣
    單位由銀元改為新臺幣，並非法律變更刑度之條文，當無須
    就新舊法比較適用，併此敘明。另本件被告犯罪行為之時間
    ，係在九十六年四月二十四日以前，所犯罪名宣告刑在有期
    徒刑一年六月以下，合於中華民國九十六年罪犯減刑條例第
    二條第一項第三款之規定，應減其宣告刑二分之一，並諭知
    易科罰金之折算標準。另本件雖係被告上訴，然原審判決適
    用法條有所不當已如前述，故本院撤銷原判決後，自不受刑
    事訴訟法第三百七十條所示禁止不利益變更原則之限制，附
    此敘明。
據上論斷，應依刑事訴訟法第四百五十五條之一第一項、第三項
、第三百六十九條第一項前段、第三百六十四條、第三百七十一
條、第二百九十九條第一項前段，道路交通管理處罰條例第八十
六條第一項，刑法第二條第一項、第二百八十四條第一項前段、
修正前刑法、第六十二條、第四十一條第一項前段，刑法施行法
第一條之一，廢止前罰金罰鍰提高標準條例第二條，中華民國九
十六年罪犯減刑條例第二條第一項第三款、第七條，判決如主文
。
本案經檢察官丙○○到庭執行職務
中　　華　　民　　國　　96　　年　　10　　月　　26　　日
　　　　　　　　　刑事第七庭    審判長法　官  陳振謙
  　　　　　　　　　　　　　　　　　　法　官　高如宜
　  　　　　　　　　　　　　　　　　　法　官　卓穎毓
以上正本證明與原本無異。
不得上訴。
　　　　　　　　　　　　　　　　　　  書記官  秦建華
中　　華　　民　　國　　96　　年　　10　　月　　26　　日
附錄法條
中華民國刑法第284條
因過失傷害人者，處6月以下有期徒刑、拘役或5百元以下罰金，
致重傷者，處1年以下有期徒刑、拘役或5百元以下罰金。
從事業務之人，因業務上之過失傷害人者，處1年以下有期徒刑
、拘役或1 千元以下罰金，致重傷者，處 3 年以下有期徒刑、
 拘役或2千元以下罰金。
